【裁判字號】    95,上易,1245
【裁判日期】    951205
【裁判案由】    偽造文書
【裁判全文】
臺灣高等法院刑事判決
上  訴  人  臺灣臺北地方法院檢察署檢察官
被      告  乙○○○
選任辯護人  余西鈞律師
上列上訴人因被告偽造文書案件，不服臺灣臺北地方法院94年易
字第1487號，中華民國95年6月1日第一審判決（起訴案號：臺灣
臺北地方法院檢察署94年偵字第79號），提起上訴，本院判決如
下：
    主  文
上訴駁回。
    理  由
一、公訴意旨略以：乙○○○係黃皇曾孫女。黃皇於民國（下同
    ）38年12月14日去世，遺有臺北市○○區○○段第119、120
    號二筆土地。乙○○○之父陳泉赫（已於73年1月23日死亡
    ）於黃皇去世後，因遺產分配問題與其他繼承人產生糾紛，
    竟於67年間與黃宗（已於76年6月3日死亡）、黃良玉、黃籐
    昌共同偽造四人與黃皇之土地買賣契約，持向臺灣臺北地方
    法院訴請黃皇將土地移轉登記予渠等，使臺灣臺北地方法院
    於67年6月14日以67年訴字第6262號判決渠等勝訴。嗣前開
    土地於68年4月17日分割成119、119之1、119之2、120、120
    之1、120之2等地號，陳泉赫於73年1月23日死亡後，由其知
    悉上情之配偶陳潘（85年11月28日更名為陳許）於74年
    11月22日持前開判決將陳泉赫登記為前揭土地之所有權人，
    持分均為4分之1。乙○○○再於77年1月7日因繼承成為前開
    土地之登記名義人，持分16分之1。嗣前開臺北市○○區○
    ○段第119、120號土地歷經土地重劃、合併，成為臺北市○
    ○區○○段三小段626號土地（下稱626號土地），乙○○○
    持分10萬分之1656；另臺北市○○區○○段119之2、120之2
    號土地歷經重測、徵收、領回抵價地後，乙○○○領回臺北
    市○○區○○段48之4地號土地（下稱48之4號土地），持分
    10萬分之23918。詎乙○○○明知繼承之前開土地最初係父
    親陳泉赫以詐欺方式取得，並未真正取得所有權亦無處分權
    ，土地所有權仍屬黃皇全體繼承人公同共有，竟基於使公務
    員登載不實之犯意，於83年6月10日，以自己為設定義務人
    ，持相關文件至臺北市○○區○○路357巷1號臺北市中山地
    政事務所，申請將626號土地及其上建物設定新臺幣（下同
    ）1,450萬最高限額抵押權與華南商業銀行股份有限公司（
    下稱華南銀行），擔保其夫郭津川向該行之貸款，使地政事
    務所承辦人不知有偽，將並非真正有權處分之乙○○○登載
    於職務上所掌之土地登記謄本設定義務人欄內。復又另行起
    意，先於93年3月12日，以自己為贈與人，以同前方法將48
    之4號土地持分10萬分之15868贈與其夫郭津川，再於94年1
    月18日，將48之4號土地持分10萬分之4025贈與女兒郭淑芬
    、持分10萬分之4025贈與孫子郭彥賢，同樣使地政事務所承
    辦之公務人員將非真正權利人之乙○○○登載於職務上所掌
    之土地登記謄本義務人欄內，均致生損害於黃皇全體繼承人
    及地政機關對土地登記之正確性，因認乙○○○涉犯刑法第
    214條之使公務員登載不實罪嫌云云。
二、按犯罪事實應依證據認定之，無證據不得認定其犯罪事實。
    又不能證明被告犯罪者，應諭知無罪之判決，刑事訴訟法第
    154條第2項、第301條第1項分別定有明文。且刑法第214條
    之使公務員登載不實罪，以不實之事項已使公務員登載於其
    所掌之公文書，並足以生損害於他人或公眾為其構成要件；
    係以行為人明知不實為其構成要件；所謂明知乃指直接故意
    而言（參看最高法院69年度台上字第732號、81年臺上字第
    1901號判決）。
三、公訴人認被告乙○○○涉犯偽造文書罪嫌，無非以被告之供
    述，證人曹保通、馬陳好、甲○○及丙○○之證述，及臺灣
    臺北地方法院67年度訴字第6262號民事判決、本院83年上訴
    字第380號刑事判決、91年上字第979號民事判決、臺北市○
    ○區○○段119、120號土地登記簿、臺北市○○區○○段三
    小段626號土地登記簿及土地登記謄本以及臺北市○○區○
    ○段48之4號土地登記謄本（見偵字卷第113頁至116頁、119
    頁至127頁、135頁至144頁、84頁至93頁、96頁至99頁、100
    頁、第101頁）等件資為論據。
四、被告乙○○○固承認有繼承系爭臺北市○○區○○段第119
    、120號二筆土地，嗣因該二筆土地歷經分割、重劃、重測
    等程序，而取得626號土地及48之4號土地之持分，於83年6
    月10日，以自己為設定義務人，申請將626號土地及其上建
    物設定1,450萬最高限額抵押權與華南銀行，擔保其夫郭津
    川向該行之貸款，及於93年3月12日，以自己為贈與人，將
    48之4號土地持分分別贈與其夫郭津川、其女郭淑芬及其孫
    郭彥賢之事實，惟否認有何偽造文書之犯行，辯稱：我也是
    黃皇的子孫，我當然可以繼承系爭土地，我不知道我父母有
    以不法方法取得系爭土地的事情各等語。又被告之選任辯護
    人辯護意旨略以：系爭土地縱係被告之父母以不正方法取得
    所有權，惟被告之母親於75年間已與黃皇其他繼承人達成協
    議，且已依約履行，已取得合法之所有權，被告自得處分系
    爭土地，故被告並無使公務員登載不實之主觀犯意等語，並
    提出協議書（見原審卷第55頁、第56頁）及收據（見原審卷
    第60頁）影本各一份為證。
五、經查：
  (一)陳泉赫於黃皇去世後，因遺產分配問題與其他繼承人產生糾
    紛，而於67年間與案外人黃宗（已於76年6月3日死亡）、黃
    良玉、黃藤昌共同偽造其四人與黃皇之土地（包含臺北市○
    ○區○○段第119、120號土地）之買賣契約書，以已死亡之
    黃皇為被告，持向臺灣臺北地方法院訴請黃皇將土地移轉登
    記予其四人，經臺灣臺北地方法院於67年6月14日以67年度
    訴字第6262號判決陳泉赫等四人勝訴，而陳泉赫於73年1月
    23日死亡後，由知悉上情之陳潘於74年11月22日持前開判
    決，並偽造切結書等文件，申請將陳泉赫登記為前揭土地之
    所有權人，持分各4分之1，陳潘與黃良玉涉嫌偽造文書部
    分，並經本院83年度上訴字第3804號刑事判決有罪，此有該
    判決節本在卷足憑（見偵字第79號卷第42頁至第46頁）。足
    認係被告之父母陳泉赫及陳潘以偽造土地買賣契約書、切
    結書等不法之方式，而使陳泉赫取得臺北市○○區○○段第
    119、120號土地之所有權，持分均為4分之1之事實。但依起
    訴書所載及前述本院83年上訴字第3804號判決所認定之事實
    ，就前述土地移轉所有權予陳泉赫部分涉有不實者，係未有
    真正之買賣，乃以買賣為原因，並因此使法院民事庭為錯誤
    之民事判決，再以該民事確定判決辦理土地所有權移轉變更
    登記。則以不實事項使公務員辦理土地所有權移轉登記予陳
    泉赫者，係陳泉赫及陳潘，並無何證據足認被告就前述土
    地登記予陳泉赫名下，知情或參與其事。
  (二)雖證人即被告之表弟曹保通於原審94年12月15日審理時證稱
    ：81年間整個家族在協議595號土地的事情，因協議不成，
    才由黃家另一房黃來發的子孫將臺北市○○區○○段第119
    、120號土地被人家偽造文書偷過戶的事情講出來，所以就
    我所知應該是整個家族都知道等語（見原審卷第88頁至第92
    頁）；證人即被告之表叔丙○○於原審95年5月18日證稱：7
    5年11月間，因為被告他們侵占臺北市○○區○○段第119、
    120號土地，我才會跟被告的母親陳潘簽協議書，而在簽
    協議書的時候，是由被告的母親與我們協商，被告及其兄弟
    姊妹是晚輩，並沒有與我們同坐，但是他們都在旁邊走來走
    去，所以他們也都知道這個土地的事情等語（見原審卷第19
    2、193頁）。曹保通所述「我所知應該是整個家族都知道」
    ，及丙○○所述「被告等人係晚輩，未同座，但在旁邊走來
    走去，應該知道」，乃係曹保通及丙○○個人推測之詞，並
    無證據足認被告知悉此事。況且被告堅決否認知悉其事，並
    稱其於71年10月12日結婚，嫁到南部（臺南縣西港鄉），當
    時父母住在大直，曹保通、丙○○所提75年及81年間家族會
    議的事，伊不知悉，亦未參與各等語（見本院審判筆錄）。
    而被告所述，其於71年10月12日結婚，有其戶籍謄本在卷足
    憑（見原審卷第12頁）。被告出嫁在外，能否於家族會議時
    在場，並參與家族會議，已值懷疑。縱認曹保通及丙○○所
    述，被告於75年11月間及81年間家族會議時知悉此事，但斯
    時已在74年11月22日，前述土地辦理所有權移轉登記於陳泉
    赫之後。亦無何證據證明，在此之前，被告於74年11月22日
    之辦理所有權移轉登記予陳泉赫一節，知悉或參與其事。
  (三)被告係陳泉赫之繼承人之一，依法本得繼承陳泉赫之遺產，
    乃於77年1月7日繼承陳泉赫之遺產，向地政事務所辦理繼承
    登記，成為前開土地之登記名義人，並無何使公務員為何不
    實之登載行為。而其於登記為土地所有權人之後，提供土地
    設定抵押予銀行，供其丈夫向銀行借款之擔保以及將其名下
    財產贈與其丈夫、女兒、孫子，亦無何以不實事項使公務員
    登載於職務上所掌公文書之行為。本件不能證明被告犯罪。
    至於被告是否應將此遺產返還黃皇之其他繼承人，要屬民事
    問題，不能認被告之行為與刑法第214條之構成要件相符，
    而令其負刑責。
六、原審判決被告無罪，雖非以此為理由，但原審認不能證明被
    告犯罪，而為無罪之諭知，並無不合。
七、檢察官提起上訴略以，被告乙○○○與黃皇之繼承人丙○○
    ，關於本案48之4號之土地尚有糾紛，故丙○○於89年間對
    被告向臺灣臺北地方法院提起返還不當得利之民事訴訟，經
    貴院於91年10月28日以89年度重訴字第1735號判決駁回原告
    之訴，丙○○提起上訴，經貴院於92年12月17日以91年度上
    字第979號判決，被告應將該48之4號土地持分10萬分之8844
    之所有權移轉登記予黃皇之所有繼承人，被告不服乃提起上
    訴，嗣經最高法院於93年3月18日以93年度臺上字520 號判
    決駁回被告之上訴確定，有貴院91年度上字第979號判決及
    最高法院93年度臺上字520號判決各一份在卷可稽，被告於
    此民事案件訴訟中，並主張於75年11月27日，丙○○及其兄
    弟與被告乙○○○之母陳潘等四人成立協議書等語（貴院
    91年度上字第979號判決書第14頁參照），佐以證人丙○○
    到庭證稱，系爭土地就是有糾紛，否則何需寫協議書，在簽
    協議書時，被告有在旁走來走去，所以他們知道這個土地的
    事等語，足認被告對於本件系爭大直段第119及120地號土地
    ，原非其母所有，非合法取得之土地，主觀上應有所知悉。
    且依貴院91年度上字第979號判決意旨認上開協議書，僅由
    黃皇之部分繼承人協議分割遺產，並未經黃皇之全體繼承人
    簽名，應不生分割遺產之效力，而認定為無效之協議書等語
    （偵字卷第142頁參照），被告於收受上開判決後，復又提
    出上訴，再經最高法院以前開案件駁回被告上訴確定，是以
    被告既知貴院就上開協議書之效力已對其為不利之認定，竟
    於上開判決後之93年3月12日，擅將48之4號土地持分分別贈
    與予郭津川、於94年1月18日, 贈與予郭淑芬及郭彥賢三人
    ，被告主觀上明知為不實事項，而使公務員登載不實之犯行
    ，應堪認定。原審採信被告辯稱其係依據協議書而為之處分
    上開土地之行為，並無不法意圖，自有未洽云云。惟被告於
    77年1月7日繼承其父陳泉赫之遺產，向地政事務所辦理繼承
    登記，成為前開土地之登記名義人，並無何使公務員為何不
    實之登載行為。而其於登記為土地所有權人之後，處分其名
    下之土地，亦無何使公務員為不實登載之行為，至於其是否
    應返還土地予黃皇之其他繼承人，要屬民事問題，不能令被
    告負刑責，前已敘明，檢察官之上訴為無理由，應予駁回。
據上論斷，應依刑事訴訟法第368條，判決如主文。
本案經檢察官張秋雲到庭執行職務。
中    華    民    國    95    年    12    月    5     日
                  刑事第十一庭審判長法  官  張連財
                                    法  官  楊照男
                                    法  官  林明俊
以上正本證明與原本無異。
不得再上訴。
                                    書記官  蕭進忠
中    華    民    國    95    年    12    月    8     日


司法院資訊處製作；財團法人民間司法改革基金會備份。
